【裁判字號】    96,上易,2562
【裁判日期】    970502
【裁判案由】    過失傷害
【裁判全文】
臺灣高等法院刑事判決                96年度上易字第2562號
上  訴  人  臺灣板橋地方法院檢察署檢察官
被      告  庚○○
選任辯護人  劉承斌律師
            李基益律師
            謝思賢律師
上列上訴人因被告過失傷害案件，不服臺灣板橋地方法院96年度
易字第1938號，中華民國96年9月20日第一審判決（起訴案號：
臺灣板橋地方法院檢察署96年度偵字第9921號），提起上訴，本
院判決如下：
    主  文
上訴駁回。
    理  由
一、公訴意旨略以：被告庚○○係址設臺北縣三峽鎮○○街一巷
    五之十五號一樓甲○○○○○○之負責人，並承包位於臺北
    縣板橋市○○街六十九號乙○○○○○○○○○（下稱大庭
    新城）清潔維護工作，為從事業務之人。依據大庭新城清潔
    維護合約之規定，庚○○則應注意督導三慶清潔社完成每半
    年清洗大庭新城紅磚道之青苔、每日清潔大庭新城內馬路及
    週邊步道之工作。詎庚○○未注意確實完成上揭工作，而任
    大庭新城警衛亭後方近佈告欄處之地面濕滑且長有深厚青苔
    未予處理，造成戊○○於民國九十五年十一月四日凌晨零時
    許經過該處時滑倒，因而受有右橈骨骨折、頭部外傷等傷害
    。因認被告涉犯刑法第二百八十四條第二項前段之業務過失
    傷害罪嫌云云。
二、按犯罪事實應依證據認定之，無證據不得認定犯罪事實；不
    能證明被告犯罪者，應諭知無罪之判決，刑事訴訟法第一百
    五十四條第二項及第三百零一條第一項分別定有明文。又刑
    法第二百八十四條第二項之罪，以怠於業務上必要之注意為
    成立要件，而刑法上所謂業務，係以事實上執行業務者為標
    準，即指以反覆同種類之行為為目的之社會的活動而言，如
    僅因他人怠於業務上必要之注意，其間接管理該事務之人，
    並非能注意而不注意，自不能令負業務上過失之罪責；又刑
    法上過失不純正不作為犯之成立要件，係居於保證人地位之
    行為人，因怠於履行其防止危險發生之義務，致生構成要件
    之該當結果，即足當之，如其注意義務尚有未及，縱有結果
    之發生，亦非可歸責；且刑法上之過失，其過失行為與結果
    間，在客觀上有相當因果關係始得成立。所謂相當因果關係
    ，係指依經驗法則，綜合行為當時所存在之一切事實，為客
    觀之事後審查，認為在一般情形下，有此環境、有此行為之
    同一條件，均可發生同一之結果者，則該條件即為發生結果
    之相當條件，行為與結果即有相當之因果關係。反之，若在
    一般情形下，有此同一條件存在，而依客觀之審查，認為不
    必皆發生此結果者，則該條件與結果不相當，不過為偶然之
    事實而已，其行為與結果間即無相當因果關係，有最高法院
    二十年上字第七八九號、四十三年台上字第八二六號、七十
    六年台上字第一九二號判例、八十三年度台上字第四四七一
    號判決意旨可參照。
三、公訴人認被告涉犯業務過失傷害罪嫌，主要係以：告訴人戊○○於偵查中之指述、證人丙○○於偵查中之證述，並有大
    庭新城清潔維護合約書一份、國立臺灣大學醫學院附設醫院
    診斷證明書、臺北縣政府警察局員警工作紀錄、國光里里長
    證明書、值勤日報表各一份、照片十三張等為據。訊據被告
    對於伊係三慶清潔社之負責人，與大庭新城簽有清潔維護合
    約、告訴人在上揭時地跌倒受傷等事實均不否認，惟堅詞否
    認有業務過失傷害之犯行，辯稱：大庭新城現場清潔工作之
    監督係其夫辛○○，告訴人跌倒處係在管理中心左側，該處
    並無青苔，應係下雨積水造成泥土下滑，該處清潔社每日七
    時至八時間會派工作人員打掃，告訴人跌倒時間在凌晨，應
    與其公司之清潔工作並無因果關係等語。經查：
（一）有關被告為三慶清潔社負責人，承包大庭新城清潔維護工
      作，依合約規定（九十五年一月一日起至十二月三十一日
      止），該社應每半年清洗大庭新城紅磚道之青苔、每日清
      潔馬路及週邊步道；而告訴人於九十五年十一月四日凌晨
      零時許經過該處時跌倒，因而受有右橈骨骨折、頭部外傷
      等傷害等情，為被告所不爭執，核與告訴人戊○○證述相
      符，並有大庭新城清潔維護合約一份、國立臺灣大學醫學
      院附設醫院診斷證明書在卷可參（偵卷第三四至四十頁，
      他字卷第八頁），此部分事實，堪予認定。
（二）被告辯稱：係三慶清潔社之負責人，該社承包大庭新城清
      潔維護工作，而負責大庭新城清潔工作之現場監督者，係
      其丈夫辛○○，並非被告，且被告從未從事大庭新城清潔
      事務之執行（即實際打掃）或監督工作等語，核與證人即
      大庭新城主任委員癸○○於原審證稱：三慶公司在大庭新
      城社區打掃工作監督部分不是被告負責的，是被告先生辛○○負責的等語（原審卷第八二至八三頁）；證人即大庭
      新城保全員丙○○於原審證稱：在我任職期間不知被告在
      三慶清潔社擔任何職務。是告訴人告被告之後，我才知道
      被告是老闆，之前我都以為被告先生是老闆。在我任職期
      間沒看過被告到我們社區督導清潔人員清潔，或是巡視清
      潔範圍等語（原審卷第七九頁），證人即曾任該社區管委
      會總務丁○○證稱：未曾見被告到社區親自或督導社區清
      潔工作等語（本院卷第一三○頁背面），是被告此部分所
      辯，即有依據，堪認：就三慶清潔社負責大庭新城內外清
      潔工作，並非被告直接之業務範圍。
（三）告訴人指稱：跌倒處所，該處有積水及青苔等情形，並提
      出現場照片、現場光碟為證（他字卷第六頁、第四十七頁
      至四十九頁），光碟並經本院勘驗後列印為照片附卷（本
      院卷第八十至八八頁），惟審視該等照片所示：紅磚道上
      是有深點色陰影及積水，然究係一般積垢？或是青苔？或
      是泥土？因照片及光碟解析程度未臻清晰，尚難判別，雖
      證人丙○○證稱：那是青苔，沒有泥土等語（偵卷第三十
      頁，原審卷第七四至七五頁），證人丁○○證稱：我肯定
      是積水及青苔，青苔在事發前已持續好幾個月等語（本院
      卷第一三○頁，第一三一頁背面），然證人癸○○證稱：
      是青苔及清洗拖把之積垢，我是社區監察委員，所以保全
      丙○○會反應給我，所以知道是積垢，現在那裡還有積垢
      ，於任職期間未曾因青苔問題，對三慶處以罰責等語（原
      審卷第八一頁，第八三頁），證人即上開社區總監察召集
      人己○○證稱：當時下雨，地上有積水，水很濁，我不清
      ，事發前沒注意案發地點有無積水或青苔等語（本院卷第
      一三二頁背面至一三三頁），則究竟是青苔？亦或積垢，
      或有積水？之前有無此情況？上開證人所述，尚有出入，
      且證人即社區警衛詹文雄證稱：有無被害人所說青苔，我
      沒注意，對於照片所示，我沒注意看，不知是什麼東西等
      語（偵卷第二四至二五頁），是依上開證據，能否支持告
      訴人主張該處「長有深厚青苔」乙節，尚非無疑。再者，
      證人丙○○證稱：此一積水及污垢現象，會因天氣放晴，
      有太陽照射就會是乾的等語（原審卷第八十頁），證人丁○○證稱：我沒看到有人在清除，但四日下午三點就已經
      沒看到青苔及積水等語（本院卷第一三○頁），核與案發
      後照片所示：現場已乾等情相符（偵卷第六十一頁），是
      證人丁○○稱案發前幾個月就有青苔乙節，似與上開證據
      有間，尚難遽採，合予敘明。
（四）縱認該處確有青苔，惟被告否認該處積水及污垢之形成係
      因三慶清潔社未履行清潔契約所致，經查：
      告訴人於原審證稱：之後我到現場拍照的時候，也有拍
      到清潔人員在我跌倒的地方清洗拖把、水桶，所以我不確
      定照片中的水是如何造成的，清洗的地方是水龍頭設置的
      地方，水龍頭就在青苔的對面牆壁上。九十六年偵字第九
      九二一號卷第七十九頁照片顯示，有人使用水龍頭清洗清
      潔用具，就是塑膠垃圾桶的清潔用具。我不確定那個人是
      三慶清潔社的人等語（原審卷第六七頁，六八頁），證人
      丙○○證稱：除了三慶清潔社在水龍頭那裡清洗工具以外
      ，我是有看過住戶拿桶子去接水。要使用三角頭的工具才
      可以開啟水龍頭，住戶如果要使用水龍頭的話會叫我們保
      全幫他們開，因為崗哨有一把可以開水龍頭的三角頭。等
      語（原審卷第七九頁），證人癸○○證稱：九十六年偵字
      第九九二一號卷第七十九頁照片中的人看起來不像是清潔
      人員等語（原審卷第八四頁），據此，堪認告訴人跌倒之
      處之狀況，原因多端，或係天雨積水，或係大庭新城住戶
      、清潔工人使用牆面上之水龍頭清洗物品所致，似難遽認
      全係被告之清潔社人員所致。
      再者，被告辯稱：三慶清潔社對於該處清潔維護之時間
      係每日為之，且該處之清潔維護時間為每日上午七至八時
      左右等語，參酌證人丙○○證稱：曾見三慶清潔社工人於
      上午八至十時間在該水龍頭處清洗清潔用具等語（原審卷
      第八十頁），則在三慶清潔社之清潔人員清潔後，至告訴
      人跌倒時，期間已經差距有十二至十六個小時餘，在此一
      期間，該處之積水及污垢變化，將視天候、住戶用水龍頭
      之次數及清洗物品內容等因素而有所不同，何況，告訴人
      指稱該日有下毛毛雨，其不確定積水是如何造成等語，證
      人丙○○、癸○○之證詞，亦不排除住戶使用水龍頭造成
      積水及污垢之情況，告訴人並提出中央氣象局逐月逐日氣
      象資料，證明告訴人跌倒之前三日均係下雨之氣候，此有
      卷附該局資料附卷可稽（他字卷第七七頁），綜上，能否
      遽認：告訴人跌倒地點之狀況，全係被告之清潔社員工所
      造成？不無疑問。
（五）縱認告訴人跌倒處所之狀況，與清潔工作有關，惟如前所
      述，被告雖係清潔契約之當事人，惟實際從事清潔工作或
      監督者，並非被告，依上開最高法院判決意旨，無從認被
      告係從事該清潔工作之人，能否認其應負實際注意義務？
      即非無疑，何況，證人癸○○證稱：未曾向清潔公司反應
      積垢事，未曾因青苔而對三慶公司處以罰款等語（原審卷
      第八二頁，八三頁），證人丙○○證稱：有把青苔反應給
      社區行政幹事、清潔工等語（原審卷第七五頁），證人丁○○證稱：不知三慶清潔社有被罰款等語（本院卷第一三
      ○頁），證人己○○證稱：三慶曾被社區罰款，是因為人
      手不足，與清潔工作沒關係等語（本院卷第一三四頁），
      則被告辯稱：未曾被告知有清潔不好長青苔之事等語，尚
      非無據，被告似未曾受告知，於此客觀情況，則被告對於
      該處之清潔工作狀況能否注意？亦非無疑。再者，大庭新
      城在清潔維護合約中附有每日清潔維護工作紀錄表，該表
      係大庭新城據以考核三慶清潔社清潔工作執行之情形，然
      告訴人並未舉出三慶清潔社有何未依規定清潔之事實或證
      據，即難據為不利被告之認定。
（六）至於告訴人與被告爭執案發地點係每日或半年清潔，及告
      訴人聲請調閱該社區清潔工作紀錄表，證明被告違約等，
      如前所述，被告之清潔社未曾因青苔等清潔工作遭罰款，
      則此部分事證已明，至於是否違約，因被告係契約當事人
      ，則與其實際從事清潔之人員，是否應負民事連帶責任，
      無非民事糾葛問題，尚難以此為被告應否負擔刑責之依據
      ，從而，此部分聲請即無調查必要。
綜上，被告非大庭新城清潔業務之執行人，亦非業務直接監督人
員，難認係業務過失犯行之行為主體，亦難遽認被告有何行為或
不作為致告訴人跌倒受傷，此外，復查無其他積極確切證據，足
以證明被告有業務過失犯行，被告犯罪不能證明，自應諭知無罪
。
四，原審同此認定，而為無罪判決，核無不合。檢察官上訴意旨
    略以：被告於原審自承：知悉社區清潔狀況，足認被告確實
    參與清潔工作，且現場確實是青苔，有證人丙○○等證述可
    證，另該清潔社曾遭罰款六千元，足認清潔不實，另原審對
    案發地點有所誤認，請撤銷原判決等語，經查：有關罰款
    事，如前所述，與清潔工作無關。有關被告是否自承參與
    清潔工作乙節，被告於原審稱：清潔由壬○○○負責，由辛○○監督，清潔工作我會知情，排定工作是辛○○叫我媳婦
    打字，我會看工作排定表，一份會給管委會等語（原審卷第
    八六至八七頁），原審檢察官詢問：有沒有去巡視清潔打掃
    的情形？被告稱：大部分是我先生在監督，如果住戶反應，
    而有員工在，我們就會派員工過去處理等語（原審卷第八六
    至八七頁），似未指陳參與清潔或現場監督工作。另原審檢
    察官問；如何知悉清潔工使用水龍頭會清理乾淨？被告答稱
    ：有時候我會看到等語（原審卷第八六至八七頁），似指有
    時之情況，尚難以此偶發情況，遽認被告實際參與或監督清
    潔工作。至於有關青苔或案發現場位置之爭，已如前述，
    尚難據為不利被告之認定。綜上，難認上訴有理由，應予駁
    回。
據上論斷，應依刑事訴訟法第三百六十八條，判決如主文。
本案經檢察官王壬貴到庭執行職務。
中    華    民    國    97    年    5     月    2     日
                  刑事第十八庭審判長法  官  吳鴻章
                                    法  官  陳健順
                                    法  官  周政達
以上正本證明與原本無異。
不得上訴。
                                    書記官  莊昭樹
中    華    民    國    97    年    5     月    2     日


司法院資訊處製作；財團法人民間司法改革基金會備份。
